臺灣新北地方法院民事裁定　　　　　110年度消債更字第120號
聲　請　人　謝素珍



代　理　人　黃俊六律師（法扶律師）
上列聲請人依消費者債務清理條例聲請更生事件，本院裁定如下
：
    主  文
聲請人謝素珍自中華民國一百一十年十一月二日上午十一時起開
始更生程序。
命司法事務官進行更生程序。
    理  由
一、按債務人不能清償債務或有不能清償之虞者，得依本條例所
    定更生或清算程序，清理其債務；本條例所稱消費者，係指
    5年內未從事營業活動或從事小規模營業活動之自然人，前
    項小規模營業係指營業額平均每月新臺幣（下同）20萬元以
    下者，消費者債務清理條例（下稱消債條例）第3條、第2條
    第1項、第2項分別定有明文。再法院開始更生程序之裁定，
    應載明其年、月、日、時，並即時發生效力；法院裁定開始
    更生或清算程序後，得命司法事務官行更生或清算程序，消
    債條例第45條第1項、第16條第1項前段亦定有明文可參。又
    債務人對於金融機構負債務者，在聲請更生或清算前，應向
    最大債權金融機構請求協商債務清償方案，或向其住、居所
    地之法院或鄉、鎮、市、區調解委員會聲請債務清理之調解
    。債務人為前項請求或聲請，應以書面為之，並提出財產及
    收入狀況說明書、債權人及債務人清冊，及按債權人之人數
    提出繕本或影本。協商或調解成立者，債務人不得聲請更生
    或清算。但因不可歸責於己之事由，致履行有困難者，不在
    此限。亦為消債條例第151條第1項、第2項、第7項所明定。
    次按債務人可處分所得扣除自己及依法應受其扶養者所必要
    生活費用之餘額，連續三個月低於協商方案應清償之金額者
    ，推定有因不可歸責於己致履行有困難之事由，消債條例第
    151條第8項準用同條例第75條第2項規定甚明。又消債條例
    第151條第5項但書（現行法為第151條第7項但書）規定「因
    不可歸責於己之事由，致履行顯有重大困難」，並未附加「
    不可預見」之要件，亦即該事由並不以債務人「不可預見」
    為必要。該項但書規定情形，僅須於法院就更生或清算之聲
    請為裁判時存在即可，不以協商成立後始發生者為限，並與
    債務人於協商時能否預見無關。債務人於協商時縱未詳加思
    考、正確判斷，或可預見將來履行可能有重大困難而仍冒然
    簽約成立協商，亦不能據此即認其履行顯有重大困難係可歸
    責於債務人（司法院98年第1期民事業務研究會第24號司法
    院民事廳消費者債務清理條例法律問題研審小組意見參照）
    。
二、本件聲請意旨略以：伊因入不敷出，以現金卡、信用卡貸款
    ，致積欠無擔保或無優先權之債務總金額為219萬6,462元，
    伊前於民國97年間與當時最大債權銀行日盛國際商業銀行股
    份有限公司（下稱日盛銀行）達成協商，每月清償28,000元
    ，惟伊繳交1期款項後，因超出伊所能負擔之範圍，以致無
    法履行而毀諾。另伊於5年內並未從事營業額平均每月20萬
    元以下之營業活動，復未經法院裁定開始更生程序或宣告破
    產，請求本院裁定准予更生等語。
三、經查：
（一）本件聲請人於消債條例施行前，依「中華民國銀行公會會
      員辦理消費金融案件無擔保債務協商機制」與最大債權人
      金融機構日盛銀行達成分期還款協議，雙方同意自95年7
      月起，分80期，利率為3.88%，每月繳納32,167元之清償
      方案。聲請人於95年8月1日入帳29,197元後表示無法負擔
      ，日盛銀行協助變更為100期，利率為3.88%，每月繳納
      26,651元，惟債務人未將協議書簽回，協商視為不成立，
      經日盛銀行於95年11月通報毀諾等情，業經聲請人自陳在
      卷，並有日盛銀行110年10月5日之陳報狀在卷可參。是本
      件聲請人聲請清算可否准許，除須符合不可歸責於己之事
      由，致履行有困難之要件外，尚須審究聲請人現況是否有
      不能清償債務或有不能清償之虞之情事而定。
（二）聲請人主張其有不可歸責於己致履行有困難之事由，以及
      有不能清償債務之情事存在之事實，業據提出戶籍謄本、
      債權人清冊、財產及狀況狀況說明書、財團法人金融聯合
      徵信中心查詢當事人綜合信用報告－債務清理條例前置協
      商專用債權人清冊及回覆書、全國財產稅總歸戶財產查詢
      清單、南山人壽保險費墊繳通知書、收入切結書、107及1
      08綜合所得稅各類所得資料清單等件為證（見本院卷第23
      至39頁、第57至61頁、第89至96頁），堪信屬實。聲請人
      其名下財產除2007年出廠之光陽機車1台（車牌號碼000-0
      00）、南山人壽保單價值準備金5,088外，無其他財產。
      再者，聲請人陳稱其受雇於小吃店，每月收入2萬3,000元
      等語，此有收入切結書附卷可稽（見本院卷第97頁），應
      屬可採。另聲請人主張其每月必要生活費用每月1萬6,654
      元（包含房租7,000元、伙食費7,000元、交通費用600元
      、電話費500元、水電瓦斯費686元、國民年金及健保費86
      8元）元等情，審酌聲請人所列每月必要支出並未超過新
      北市政府所公告之新北市110年度最低生活費用每人每月
      15,600元之1.2倍即18,720元（消債條例第64條之2參照）
      之標準，應可採信。
（三）以聲請人聲請清算前2年，每月可處分所得2萬3,000元，
      扣除每月必要生活支出1萬6,654後，每月僅剩6,346元，
      顯已連續3個月低於前開與日盛銀行協商月償3萬2,167元
      之清償方案，是依前揭民事業務研究會結論及消債條例第
      151條第8項準用同條例第75條第2項規定，聲請人因收入
      不足支應協商金額而毀諾，自屬有不可歸責於己致履行困
      難之事由。故本院依聲請人現時之家庭狀況、疾病、財產
      、勞力及信用等清償能力為綜合判斷，可知其每月可處分
      所得扣除其必要生活支出後已無餘額，且積欠債務數額顯
      非得在短期內完全清償，堪認聲請人應具有消債條例第3
      條所規定「債務人不能清償債務」之情形。
四、綜上所述，本件聲請人符合消債條例規定之條件，並未從事
    營業活動，且其確有不能清償債務之情事，又所負無擔保或
    無優先權之債務並未逾1,200萬元，亦未經法院裁定開始清
    算程序或宣告破產，復查無消債條例第6條第3項、第8條或
    第46條各款所定駁回更生聲請之事由存在，則聲請人聲請本
    件更生，應予准許。至聲請人於更生程序開始後，應另提出
    足以為債權人會議可決或經法院認為公允之更生方案以供採
    擇，俾免更生程序進行至依消債條例第61條規定應行清算之
    程度，附此敘明。
五、依消費者債務清理條例第11條第1項、第45條第1項、第16條
    第1項，裁定如主文。
中    華    民    國   110    年    11    月    2     日
                  民事第六庭  法  官  許瑞東
以上正本證明與原本無異。
本裁定不得抗告。
本裁定已於110年11月2日上午11時公告。
中    華    民    國   110    年    11    月    2     日
                              書記官  曾怡婷